臺灣高等法院臺中分院民事判決
110年度上字第309號
上  訴  人  周方    
被 上訴 人  大晟營造股份有限公司
法定代理人  林俊仁  
訴訟代理人  馬潤華  
上列當事人間請求給付貨款事件，上訴人對於民國110年5月28日
臺灣臺中地方法院109年度訴字第2181號第一審判決提起上訴，
並為訴之變更，本院於110年8月25日言詞辯論終結，判決如下：
    主  文
變更之訴駁回。
變更之訴訴訟費用由上訴人負擔。 　　
    事實及理由
一、程序部分：
    按第二審訴之變更或追加，非經他造同意不得為之，但請求
    之基礎事實同一者，不在此限，此觀民事訴訟法第446條第1
    項、第255條第1項規定自明。次按在第二審為訴之變更合法
    者，原訴可認為已因而視為撤回時，第一審就原訴所為判決
    ，自當然失其效力；第二審法院應專就新訴為裁判，無須更
    就該判決之上訴為裁判（最高法院71年台上字第3746號、98
    年度台上宇第1591號裁判意旨參照）。查上訴人於原審先依
    買賣契約關係，請求被上訴人給付價金新臺幣(下同)155萬6
    ,176元本息，備位依侵權行為法律關係，請求被上訴人賠償
    186萬2,230元本息。原審判決上訴人敗訴，上訴人提起上訴
    ，先位改依債權讓與法律關係，請求被上訴人給付155萬6,1
    76元本息；備位則改依所有物返還請求權關係，請求被上訴
    人返還二丁掛磁磚41萬9,860片、馬賽克磁磚4,427才（下合
    稱系爭磁磚），及155萬6,176元自民國109年6月14日起至給
    付系爭磁磚之日止，按年息百分之5計算之利息（本院卷第1
    29頁），核屬訴之變更，其所為變更之基礎事實係基於上訴
    人與訴外人Ａ○磁磚興業有限公司（下稱Ａ○公司）於108年7月
    30日訂立買賣契約（下稱系爭買賣契約），約定上訴人向Ａ○
    公司購買系爭磁磚，嗣後Ａ○公司卻將系爭磁磚運送至被上訴
    人之工地，所衍生之爭執，應認在社會生活上有相當之共通
    性或關連性，且訴訟及證據資料在相當程度範圍內得加以援
    用，可認請求之基礎事實同一，依前揭規定，應予准許，本
    院應專就新訴為裁判，無須更就原訴判決之上訴為裁判。
二、上訴人主張：
　　上訴人前於108年7月30日，以155萬7,382元向Ａ○公司購買系
    爭磁磚，並簽訂系爭買賣契約，上訴人已依約定給付全部價
    金，嗣Ａ○公司於108年8月9日交付系爭磁磚予上訴人時，上
    訴人與Ａ○公司另訂立寄倉契約，約定系爭磁磚寄倉在Ａ○公司
    位於臺中市○○區○○路0段00○0號倉庫中（下稱系爭倉庫），
    由Ａ○公司負責保管。嗣Ａ○公司以155萬6,176元出售系爭磁磚
    與被上訴人並交付系爭磁磚，Ａ○公司已將買賣價金債權讓與
    上訴人，並通知被上訴人，惟被上訴人迄未給付價金。爰先
    位以債權讓與法律關係，訴請被上訴人給付買賣價金155萬6
    ,176元本息。如認兩造間並無債權讓與關係，則備位主張Ａ○
    公司未經上訴人同意，無權處分系爭磁磚與被上訴人，不生
    效力，上訴人仍為系爭磁磚之所有權人。爰依所有物返還請
    求權，請求被上訴人返還系爭磁磚，及給付上訴人155萬6,1
    76元自109年6月14日起至返還系爭磁磚之日止，按年息百分
    之5計算之利息。
三、被上訴人則以：
　　被上訴人原以155萬6,175元向Ａ○公司購買系爭磁磚，嗣後因
    其中馬賽克磁磚需求減少而追減數量為2,442才，總價金亦
    減為144萬1,542元，被上訴人已依約給付貨款，惟Ａ○公司於
    送貨時，疏將追減前之數量併送至被上訴人指定之工地（多
    出之馬賽克磁磚1,985才Ａ○公司尚未運離工地），被上訴人
    基於與Ａ○公司間之買賣契約受領系爭磁磚，自屬合法。又被
    上訴人已給付全部價金與Ａ○公司，上訴人主張受讓Ａ○公司對
    被上訴人之價金請求權，而訴請被上訴人給付，自無理由。
    況上訴人從未通知被上訴人讓與之事實或提示單據，縱有讓
    與亦對被上訴人不生效力。再者，上訴人與Ａ○公司間之買賣
    契約及寄倉契約均係虛偽而無效，縱認契約有效，被上訴人
    亦因善意而取得系爭磁磚之所有權，上訴人另本於所有物返
    還請求權，請求被上訴人返還系爭磁磚磚，亦屬無據等語，
    資為抗辯。
四、兩造不爭執事項及本件爭點（見本院卷第93-94頁，格式修
    正或刪減文句，或依爭點論述順序整理內容）：
㈠、不爭執事項：　　
⑴、上訴人與Ａ○公司於108年7月30日訂立系爭買賣契約，約定上
    訴人向Ａ○公司購買系爭磁磚，買賣價金為155萬7,382元。上
    訴人已於108年7月30日給付Ａ○公司155萬7,382元（見司促卷
    第45頁）。
⑵、Ａ○公司於108年8月9日交付系爭磁磚予上訴人。交付後，上訴
    人與Ａ○公司於108年8月9日訂立寄倉契約，約定上訴人將系
    爭磁磚寄倉在系爭倉庫，並倒填記載寄倉期間為107年10月1
    日至110年9月30日（見司促卷第41至43頁、原審卷第254-25
    5頁）。
⑶、被上訴人與Ａ○公司於107年5月22日訂立買賣契約，約定由被
    上訴人向Ａ○公司購買二丁掛磁磚46萬3,970片，每片單價為2
    .95元，買賣價金（含稅）總計143萬7,148元（見原審卷第7
    3-81頁）。
⑷、被上訴人與Ａ○公司於108年4月29日訂立買賣契約，約定由被
    上訴人向Ａ○公司購買馬賽克磁磚4,427才，每才單價為55元
    ，買賣價金（含稅）總計25萬5,659元。嗣被上訴人與Ａ○公
    司追減馬賽克磁磚購買數量為2,442才，買賣價金（含稅）
    為13萬4,310元（見原審卷第83至91頁）。
⑸、Ａ○公司於108年8月15日將二丁掛磁磚18萬0,180片交付予被上
    訴人，於108年8月23日將二丁掛磁磚23萬9,680片、馬賽克
    磁磚4,427才交付予被上訴人（見原審卷第99頁）。
⑹、被上訴人於108年9月6日開立面額分別為14萬1,026元、123萬
    5,490元、票據號碼分別為DG0000000、DG0000000號、到期
    日均為108年11月10日之支票2紙交付Ａ○公司（見司促卷第57
    頁、原審卷第111頁）。
㈡、爭執事項：
⑴、上訴人先位請求被上訴人返還155萬6,176元本息；備位請求
    被上訴人返還系爭磁磚，及155萬6,176元自109年6月14日起
    至給付系爭磁磚之日止，按年息百分之5計算之利息，有無
    理由？
五、本院之判斷：
㈠、先位依債權讓與之法律關係請求為無理由：　　
⑴、按債權之讓與，依民法第297條第1項之規定，雖須經讓與人
    或受讓人通知債務人始生效力，但不以債務人之承諾為必要
    ，而讓與之通知，為通知債權讓與事實之行為，原得以言詞
    或文書為之，不需何等之方式，故讓與人與受讓人間成立債
    權讓與契約時，債權即移轉於受讓人，除法律另有規定外，
    如經讓與人或受讓人通知債務人，即生債權移轉之效力，至
    同法第2項所謂受讓人將讓與人所立之讓與字據提示於債務
    人，蓋使債權人閱覽讓與字據，可知讓與之事實與通知有同
    一之效力，並非以提示讓與字據為發生債權讓與效力之要件
    （最高法院92年度台上字第1583號裁判意旨參照）。
⑵、上訴人主張向Ａ○公司購買系爭磁磚後，再委託Ａ○公司保管，
    經Ａ○公司出售系爭磁磚與被上訴人，並將對被上訴人之價金
    請求權讓與上訴人云云，固提出建材轉售暨保管承諾書（本
    院卷第49頁，下稱系爭保管書）及存證信函（本院卷第73-7
    5頁）為據。惟查，依系爭保管書係記載「茲由甲方：Ａ○磁
    磚興業有限公司負責人:Ｂ○○，向乙方：周方收取貨款新台幣
    伍佰捌拾貳萬伍仟柒佰壹拾陸元整，確實已採購完成並轉售
    于丙方(明細如附件)，願於出貨前負貨物之保管責任，出貨
    後之請款權利交付於乙方，甲方承諾乙方，以上所有確定屬
    實，…」。上開保管書雖記載「出貨後之請款權利交付於乙
    方」，然系爭保管書簽訂日期為108年7月30日，而被上訴人
    向Ａ○公司購買系爭磁磚，簽訂買賣契約之日期則為107年5月
    22日、108年4月29日（見原審卷第81、91頁），其中二丁掛
    磁磚部分之購買時間相距1年餘，即被上訴人購買之二丁掛
    磁磚係Ａ○公司出售磁磚與上訴人並代為保管及出售前之事，
    顯見系爭保管書所指磁磚與被上訴人向Ａ○公司購買之系爭磁
    磚應非同一筆貨物甚明。
⑶、上訴人主張債權讓與之事實是否為同筆貨物，誠有疑問，已
    如前述。縱為同筆貨物，依民事訴訟法第277條之規定，應
    由上訴人負舉證已通知讓與事實之責，惟上訴人並未舉證以
    實其說，被上訴人亦否認有此事實，且依上訴人所提出之存
    證信函所載，而其內容並無提及債權讓與之事實，甚至記載
    Ａ○公司與訴外人Ｃ○實業有限公司「監守自盜」，盜賣上訴人
    委託保管之磁磚，亦與上訴人所指係委託Ａ○公司出售系爭磁
    磚與被上訴人之主張互相矛盾，自不足為上訴人有利之認定
    。上訴人主張已將貨款債權讓與之事實通知被上訴人，尚難
    採信，則依上開最高法院裁判意旨所示，縱有債權讓與之事
    實，對被上訴人亦不生效力，上訴人主張本於債權讓之法律
    關係，請求為先位之訴，即屬無據，不應准許。
⑷、綜上，上訴人既未能舉證委託Ａ○公司出售之磁磚與Ａ○公司出
    售與被上訴人之系爭磁磚為同筆貨物，復未能證明已為債權
    讓與之通知。從而，先位之訴依債權讓與之法律關係請求被
    上訴人給付155萬6,176元本息，即屬無據，不應准許。
㈡、備位依所有物返還請求權之法律關係請求，同屬無理由：
⑴、按民法第767條所定所有物返還請求權，須限於所有人或依法
    得行使所有權之人始得行使之。上訴人主張系爭磁磚為其所
    有，而為Ａ○公司無權處分與被上訴人，依民事訴訟法第277
    條規定，自應由上訴人舉證證明為系爭磁磚之所有權人。經
    查，證人Ｄ○○即Ａ○公司員工於臺灣臺中地方檢察署109年度偵
    字第34745號贓物案件中曾證稱：Ｂ○○在107年底、108年初，
    有資金調度情形，維持半年，後來原告（指上訴人）出現跟
    我們說要救，看能不能讓Ａ○公司起死回生，Ｂ○○就開始跟原
    告借錢，借錢時我們有開立還款支票給原告……，我認定Ｂ○○
    、Ａ○公司跟原告的關係是借貸，Ｂ○○同時有跟其他人借貸，
    其他債權人在108年7、8月間有說因為債務還不出來，要來
    倉庫拖貨，時間很緊迫，Ｂ○○有找原告請教該如何處理，原
    告說先將貨權先寫給原告，債權人來拿給債權人看，這樣就
    不會拖貨，所以我們才寫寄倉合約書……，這批貨會寫在寄倉
    合約裡，看文件會認為東西是原告的，但起因是因為有債權
    人要來拖貨，原告幫我們想這個方法，後來真的有債權人來
    拖貨，但貨沒有被拖走，我們就依跟被告的合約出貨給被告
    等語（見原審卷第266頁，臺中地檢贓物偵案不起訴處分書
    第2頁）。依Ｄ○○上開證言可知，Ａ○公司開立統一發票與上訴
    人，與上訴人簽訂寄倉合約書及系爭保管書，均係為避免系
    爭磁磚遭Ａ○公司之債權人取走，實際上Ａ○公司與上訴人間，
    就系爭磁磚並無買賣之合意，亦無委託保管及代為出售之意
    ，系爭磁磚自非上訴人所有甚明。系爭磁磚既為Ａ○公司所有
    而非上訴人，則Ａ○公司出售系爭磁磚與被上訴人，自屬有權
    處分。
⑵、次按動產所有權之讓與，非將動產交付，不生效力，民法第7
    61條第1項前段定有明文。所謂讓與，乃指依權利人之意思
    ，而移轉其物權於他人或使他人取得而言。次查，系爭磁磚
    既係Ａ○公司所有，而Ａ○公司與被上訴人簽訂買賣契約後，以
    移轉所有權之意思，交付系爭磁磚與被上訴人，被上訴人自
    取得系爭磁磚之所有權。上訴人主張Ａ○公司無權處分系爭磁
    磚與被上訴人且非善意，不能取得系爭磁磚所有權，而備位
    請求被上訴人返還系爭磁磚及法定遲延利息，旬屬無據，不
    應准許。
六、綜上所述，上訴人先位依債權讓與之法律關係，請求被上訴
    人給付155萬6,176元本息，備位依所有物返還請求權之法律
    關係，請求被上訴人返還系爭磁磚及法定遲延利息，非屬正
    當，本件變更之訴應予駁回。
七、本件事證已臻明確，兩造其餘之攻擊或防禦方法及所用之證
    據，經本院斟酌後，認為均不足以影響本判決之結果，爰不
    逐一論列，附此敘明。
八、據上論結，本件變更之訴為無理由，判決如主文。
中　　華　　民　　國　　110 　年　　9 　　月　　15　　日
                  民事第二庭    審判長法　官  楊國精
　　　　　　　　　　　      　　　　　法　官  陳得利
　　　　　　　　　　　      　　　　　法　官  李立傑
正本係照原本作成。
如不服本判決，應於收受送達後二十日內向本院提出上訴書狀，
其未表明上訴理由者，應於提出上訴後二十日內向本院補提理由
書狀（均須按他造當事人之人數附繕本）。因疫情而遲誤不變期
間，得向法院聲請回復原狀。
上訴時應提出委任律師或具有律師資格之人之委任狀。委任有律
師資格者，另應附具律師資格證書及釋明委任人與受任人有民事
訴訟法第四百六十六條之一第一項但書或第二項所定關係之釋明
文書影本。如委任律師提起上訴者，應一併繳納上訴裁判費。
                                      書記官  李欣憲
中　　華　　民　　國　　110 　年　　9 　　月　　15　　日